【裁判字號】    99,上訴,2292
【裁判日期】    990810
【裁判案由】    偽造文書等
【裁判全文】
臺灣高等法院刑事判決                99年度上訴字第2292號
上  訴  人  臺灣板橋地方法院檢察署檢察官
上  訴  人
即  被  告  甲○○
上列上訴人因被告偽造文書等案件，不服臺灣板橋地方法院99年
度訴字第898 號，中華民國99年5 月24日第一審判決（起訴案號
：臺灣板橋地方法院檢察署99年度偵字第4391號），提起上訴，
本院判決如下：
    主  文
上訴駁回。
甲○○緩刑伍年，緩刑期間並付保護管束。
    事  實
一、甲○○於民國99年1 月24日，經由奇摩網站之「臺中聊天室
    」，與真實姓名年籍不詳之詐欺集團成員聯絡後，為賺取報
    酬，應允加入替詐欺集團從事向被害人取款之工作，並與詐
    欺集團所屬成員，共同意圖為自己不法所有、偽造公印文、
    僭越公務員職權行使偽造公文書及偽造特種文書服務證暨詐
    欺取財之犯意聯絡。推由該詐欺集團成員於不詳時、地，先
    製作不實之「臺灣台北地方法院檢察署政務科偵查卷宗」（
    卷面分別載明監管金額40萬、30萬）及「台灣台北地方法院
    地檢署政務科」之公文書各2 件（分別載明受清查保證金額
    40 萬 、30萬），並於上開不實之卷宗卷面及公文書上，均
    蓋有偽造「臺北地方法院檢查署」印文，而偽造上開公文書
    2 件，足以生損害於臺灣臺北地方法院檢察署威信及司法機
    關對於公文書管理之正確性。嗣不詳詐欺集團成員於99年1
    月25日11時許，撥打電話向乙○○○佯稱：「乙○○○之健
    保卡遭人盜刷，涉及案件，要幫乙○○○保管金錢，要乙○
    ○○趕快將錢領出來保管」云云，並於翌（26）日撥打乙○
    ○○手機，要求乙○○○於同日16時50分，前往臺北縣中和
    市○○街467 巷37號即景新國小校門口前，交付30萬現金，
    並由甲○○假冒書記官出面向乙○○○收取詐得之款項，且
    為順遂冒充書記官之行為，甲○○於98年1 月25日，在臺中
    市太原公園，交付其照片予詐欺集團成員之年約20幾歲不詳
    男子，該男子及所屬詐欺集團成員，將甲○○之照片黏貼於
    偽造之「臺灣省法務部行政執行署監管科書記官陳昌明」空
    白服務證1張 ，甲○○以此方式與詐欺集團成員共同偽造完
    成書記官服務證，足生損害於法務部行政執行署與「陳昌明
    」，甲○○取得偽造完成之書記官服務證後，即以假藉書記
    官身分之方式，復持詐欺集團所有供甲○○連絡使用之NOKI
    A （原審誤載為NOKIE ，應予更正）手機1 支（含門號卡
    0000000000 ） 及裝有供行騙使用之手提公事包1 個，內有
    上開不實之「臺灣台北地方法院檢察署政務科偵查卷宗」及
    「台灣台北地方法院地檢署政務科」之公文書各2 件，於98
    年1 月26日16 時55 分許，依詐騙集團成員指示，前往上開
    景新國小校門前，向乙○○○冒稱「陳昌明書記官」，並出
    示上開偽造之服務證予乙○○○觀覽而行使之，足以生損害
    於乙○○○、陳昌明及法務部行政執行署對人員管理、職務
    執行之正確性，嗣甲○○欲向乙○○○收取30萬元現金時，
    隨即為埋伏員警當場逮捕未遂，並扣得上開偽造之服務證1
    張、裝有供行騙使用之手提公事包1 個（內有「臺灣台北地
    方法院檢察署政務科偵查卷宗」及「台灣台北地方法院地檢
    署政務科」之公文書各2 件）及上開手機1 支（含上述門號
    卡1 張），而查獲上情（乙○○○另遭詐騙40萬元，核與甲
    ○○無關，且未據檢察起訴，附此敘明）。
二、案經被害人乙○○○訴由臺北縣政府警察局移送臺灣板橋地
    方法院檢察署檢察官偵查起訴。
    理  由
一、上訴人即被告甲○○經本院合法傳喚，無正當理由，未於本
    院審理期日到庭。然查上開事實，業據被告甲○○於警詢、
    偵查及原審審理中自白甚詳，核與證人即被害人乙○○○於
    警詢時之證述情節大致相符，並上開物品扣案可資佐證。本
    件事證明確，被告犯行應堪認定。
二、茲查：
(一)按公文書係指公務員職務上製作之文書，刑法第10條第3 項
    定有明文；而刑法上偽造文書罪，係著重於保護公共信用之
    法益，即使該偽造文書所載名義制作人實無其人，而社會上
    一般人仍有誤信其為真正文書之危險，仍難阻卻犯罪之成立
    （最高法院54年度台上字第1404號判例參照）。查本件被告
    偽造「臺灣台北地方法院檢察署政務科」公文等偽造之文書
    ，雖以法務部或檢察署監管科之名義製作，且吾國實際上並
    無此一單位，然其內容均與犯罪偵查事項有關，核與檢察署
    之業務相當，且一般人苟非熟知檢察組織，尚不足以分辨該
    單位是否實際存在，仍有誤信該等文書為公務員職務上所製
    作之真正文書之危險，揆諸前開說明，堪認為偽造公文書無
    訛。次按刑法上所謂共同實施，並不以參與全部犯罪行為為
    必要，其分擔實施一部分行為者，仍屬共同正犯（最高法院
    46年年度臺上字第1304號判例參照），合先敘明。
(二)核被告甲○○所為，係犯刑法第158 條僭行公務員職權罪、
    第216 條、第211 條、第212 條行使偽造公文書及特種文書
    罪及同法第339 條第1 項、第3 項之詐欺取財未遂罪。上開
    事實偽造公印文之一部行為，為偽造公文書之全部行為所吸
    收，其偽造特種文書或公文書之低度行為，為行使偽造特種
    文書或公文書之高度行為所吸收，均不另論罪。被告就前開
    犯行，與其他詐騙集團成員，有犯意聯絡及行為分擔，應論
    以共同正犯。又被告以一共同行為觸犯僭行公務員職權罪、
    行使偽造公文書罪、特種文書罪及詐欺取財未遂罪等罪名，
    為想像競合犯，依刑法第55條之規定，應從較重之共同行使
    偽造公文書罪處斷。
三、原審經詳細調查及審理後，基於以上相同之認定，引據刑法
    第28條、第158 條、第216 條、第211 條、第212 條、第33
    9 條第3 項、第1 項、第55條、第38條第1 項第2 款、第21
    9 條，刑法施行法第1 條之1 第1 項為依據（贅引刑法第51
    條第5 款，應予更正刪除），並審酌被告正值青年，不循正
    當途徑獲取財物，其犯罪之動機、目的係貪圖不法利益，竟
    共同以詐術騙取上開無辜被害人之財物，導致乙○○○顯遭
    騙取30萬元（本件尚未得手）之鉅額財產上損害；又本案係
    以行使偽造上揭檢察機關公文書，兼以行使偽造書記官服務
    證而僭行公務員職權之方式，詐騙上開被害人，嚴重影響檢
    察機關公文書之正確性及司法機關公信力，犯罪所生之危害
    程度甚鉅；另考量被告於偵、審期間坦認犯行，兼衡其角色
    分擔係擔任詐騙集團之收款工作，並非主犯之參與犯罪情節
    ；另審酌被告並無前科，有卷附本院被告前案紀錄表可參，
    且本件遭騙之30萬元，尚未得手，係屬未遂行為，認檢察官
    求處有期徒刑2 年2 月稍嫌過重等一切情狀，爰量處有期徒
    刑1 年2 月。至扣案如附表編號1 所示偽造「臺灣省法務部
    行政執行署監管科書記官陳昌明」並貼有陳昌明照片之服務
    證」之特種文書1張、之NOKIA手機1支（含門號卡0000
    000000）、手提公事包1個、偽造「臺灣台北地方法院檢察
    署政務科偵查卷宗」（卷面分別載明監管金額40萬、30萬）
    及偽造「台灣台北地方法院地檢署政務科」之公文書各2件
    （分別載明受清查保證金額40萬、30萬），均係被告甲○○
    與所屬詐騙集團之共犯所有，且供本件行騙及收取上開詐得
    款項所用之物，業據被告供明在卷（原審卷21頁背面），原
    審已依刑法第38條第1項第2款之規定宣告沒收。另附表編號
    2、3所示偽造之印章，雖均未扣案，惟無證據證明已滅失，
    原審亦均併依刑法第219條規定，不問屬於犯人與否，予以
    宣告沒收之。本院經核原審判決認事用法均無違誤，量刑亦
    稱允恰。被告及檢察官提起上訴，請求輕判，均無理由，應
    予駁回。
四、末查被告前未曾因故意犯罪受有期徒刑以上刑之宣告，有本
    院被告前案紀錄表1 份附卷可稽（本院卷第21頁），素行尚
    可，衡酌其犯後均坦承犯行，態度良好，並表示悔意，又僅
    甫滿18歲，因家境困窘，年輕識淺、思慮不周，始犯下本件
    犯行，倘因本件犯行身繫囹圄，顯有因短期自由刑而沾染監
    所受刑人犯罪惡習之虞，對於其改過向善之教化反產生負面
    之效果，為啟被告自新，本院認對被告宣告之刑，應以暫不
    執行為當，爰併予宣告緩刑5年，緩刑期間付保護管束。
五、被告甲○○經本院合法傳喚，無正當理由，未於本院審理期
    日到庭，爰不待其陳述逕為判決。
據上論斷，應依刑事訴訟法第368 條、第371 條，刑法第74條第
1項第1 款、第93條第1 項第1 款，判決如主文。
本案經檢察官孫冀薇到庭執行職務。
中    華    民    國    99    年    8     月    10    日
                  刑事第九庭審判長法  官  陳貽男
                                  法  官  楊炳禎
                                  法  官  周盈文
以上正本證明與原本無異。
如不服本判決，應於收受送達後10日內向本院提出上訴書狀，其
未敘述上訴之理由者並得於提起上訴後10日內向本院補提理由書
（均須按他造當事人之人數附繕本）「切勿逕送上級法院」。
                                  書記官  張郁琳
中    華    民    國    99    年    8     月    10    日

司法院資訊處製作；財團法人民間司法改革基金會備份。
